ACORDAO-COMPLETO-2494759

ACÓRDÃO 1757/2022 ATA 30/2022 - PLENÁRIO

VISTA, relatada e discutida esta representação acerca de possíveis irregularidades no Pregão Presencial 165/2019, conduzido pelo município de São Vicente/SP, cujo objetivo era a contratação de empresa, por doze meses, para coleta, transporte, tratamento e disposição final de resíduos sólidos de serviços de saúde (RSS) e carcaças de animais de pequeno e médio porte,
ACORDAM os Ministros do Tribunal de Contas da União, reunidos em sessão do Plenário, ante as razões expostas pelo Relator, em:
9.1. com fundamento no art. 113, § 1º, da Lei 8.666/1993, c/c os arts. 235 e 237, inciso VII, do Regimento Interno deste Tribunal, conhecer a representação e considerá-la parcialmente procedente;
9.2. considerar revel Pedro Luis de Freitas Gouvêa Junior, nos termos do art. 12, § 3º, da Lei 8.443/1992, deixando de aplicar-lhe multa pelas razões expostas no voto que fundamenta este Acórdão;
9.3. com fundamento no art. 9º, inciso I, da Resolução-TCU 315/2020, dar ciência ao Município de São Vicente/SP acerca das seguintes impropriedades/falhas identificadas no Pregão Presencial 165/2019, para que sejam adotadas medidas internas com vistas à prevenção de ocorrências semelhantes:
9.3.1. exigência de que o contratado instale no prazo de 90 dias um escritório administrativo, vestiário, câmara fria e local para estacionamento de veículos, sem a demonstração de que tal medida seja imprescindível à adequada execução do objeto licitado, devido ao potencial de restringir o caráter competitivo da licitação, de afetar a economicidade do contrato e de ferir o princípio da isonomia, em ofensa ao art. 3º, caput e § 1º, inciso I, da Lei 8.666/1993 e aos art. 5º e 9º, I, alíneas "a", "b" e "c", da Lei 14.133/2021 ;
9.3.2. admissão de subcontratação para os serviços de tratamento e destinação final dos resíduos, sem a prévia definição no edital das parcelas tecnicamente mais complexas ou de valor mais significativo do objeto para as quais não deverá caber subcontratação, assim entendidas como o conjunto de itens para os quais, como requisito de habilitação técnico-operacional, for exigida apresentação de atestados que comprovem execução de serviço com características semelhantes, à vista do previsto no art. 37, inciso XXI, da Constituição Federal, no art. 30, §1º, inciso I e § 2º, da Lei 8.666/1993, no art. 67, §1º, da Lei 14.133/2021 e na jurisprudência deste Tribunal, a exemplo do Acórdão 3144/2011-TCU-Plenário, da relatoria do Ministro Aroldo Cedraz;
9.4. dar ciência desta deliberação às representantes, a Pedro Luis de Freitas Gouvêa Junior e ao Município de São Vicente/SP.

Representação acerca de possíveis irregularidades em pregão presencial conduzido pelo município de São Vicente/SP, cujo objetivo era a contratação de empresa para coleta, transporte, tratamento e disposição final de resíduos sólidos de serviços de saúde e carcaças de animais de pequeno e médio porte.

Município de São Vicente/SP.

3. Responsável: Pedro Luis de Freitas Gouvea Junior (XXX.280.989-XX).

13.1. Ministros presentes: Walton Alencar Rodrigues (na Presidência), Benjamin Zymler, Bruno Dantas (Relator), Vital do Rêgo e Antonio Anastasia.
13.2. Ministros-Substitutos convocados: Marcos Bemquerer Costa e André Luís de Carvalho.
13.3. Ministro-Substituto presente: Weder de Oliveira.

BRUNO DANTAS

Trata-se de representações formuladas pelas empresas Silcon Ambiental Ltda. e Stericycle Gestão Ambiental Ltda. acerca de possíveis irregularidades no Pregão Presencial 165/2019, conduzido pelo município de São Vicente/SP, cujo objetivo era a contratação de empresa, por doze meses, para coleta, transporte, tratamento e disposição final de resíduos sólidos de serviços de saúde (RSS) e carcaças de animais de pequeno e médio porte, pelo valor estimado de R$ 1.625.400,00.
A representação de autoria da empresa Stericycle Gestão Ambiental Ltda. traz, em suma, os seguintes argumentos, requerendo, ao final, a imediata suspensão do pregão e a retificação do edital (peça 2, p. 10-11) :
	a) não seria possível o cumprimento no prazo estipulado para as empresas licitantes que não dispõem de unidades no município da exigência constante do termo de referência (peça 5, p. 43) , a qual exige declaração de que irá instalar no município de São Vicente/SP base com escritório administrativo, vestiário, câmara fria e local para estacionamento dos veículos, devidamente licenciada ambientalmente, em um prazo máximo de noventa dias (peça 2, p. 7-8) ; e
	b) seria entendimento do TCU expresso nos Acórdão 1416/2009-TCU-Plenário (Relator, Ministro Walton Alencar Rodrigues) e 43/2008-TCU-Plenário (Relator, Ministro Benjamin Zymler) que exigir de licitante que disponibilize escritório em localidade específica limita o caráter competitivo (peça 2, p. 8-10) .
A segunda representação, de autoria da empresa Silcon Ambiental Ltda., traz, em síntese, as seguintes alegações, requerendo a suspensão imediata do certame e a retificação do edital, para que seja permitida a subcontratação apenas da disposição final dos resíduos tratados, que:
	a) o edital prevê, nos subitens 23.24 e 25.1 (peça 5, p. 32 e 34, respectivamente) , a subcontratação de todo o tratamento e da disposição final dos resíduos coletados, sendo que as licitações que envolvem o objeto semelhante permitiriam a subcontratação somente da disposição final e não do tratamento (aterro sanitário) (peça 3, p. 2) ; 
	b) o tratamento dos resíduos corresponderia à parcela de maior relevância e complexidade técnica, portanto, deveria ser vedada a sua subcontratação (peça 3, p. 2-3) ; e
	c) em resposta à impugnação apresentada pela representante, a Administração Pública teria esclarecido que a subcontratação seria permitida para os serviços de tratamento e destinação final dos resíduos, o que seria um posicionamento equivocado, pois permitiria a subcontratação da maior parcela do serviço licitado (peça 3, p. 4) . 
Transcrevo, a seguir, com ajustes de forma, a instrução elaborada por auditor da Selog (peça 60) :
"C. Histórico
 (...) 
3. Na instrução inicial (peça 6) , propôs-se a conhecer da representação, indeferir a cautelar pleiteada e realizar a oitiva/diligência da municipalidade. A proposta foi acolhida integralmente pelo Relator (peça 8) . Ato seguinte, foi expedido o Ofício 29.520/2020-TCU/Seproc, de 16/6/2020 (peça 9) , direcionado à Prefeitura de São Vicente/SP, bem como notificações às empresas representantes (peças 10 e 11) , às quais não se solicitava manifestação.
4. Não consta comprovante de ciência do documento pela Prefeitura, mas, por meio do Ofício 214/20-GP, de 29/7/2020, foi protocolado pedido de prorrogação do prazo, por trinta dias. O referido documento foi assinado pelo então prefeito de São Vicente, Pedro Luis de Freitas Gouvêa Junior. Também consta pedido de prorrogação de prazo por representante do Fundo Municipal de Saúde (peça 16) . A prorrogação foi aceita e o prazo final, alterado para 20/9/2020 (peça 17) .
5. Sem resposta da municipalidade, o Diretor da 5ª DT desta Selog determinou a reiteração dos Ofícios, em 9/10/2020 (peça 19) . Assim, foi expedido o Ofício 56.702/2020-TCU/Seproc, de 13/10/2020 (peça 20) . A ciência desse segundo ofício, com carimbo de data de entrega de 21/10/2020, consta à peça 24. Em 19/11/2020 a Seproc atestou a ausência de resposta (peça 26) .
6. O Diretor da 5ª DT determinou, excepcionalmente, uma segunda reiteração (isto é, a terceira vez que se encaminhou o Ofício) , conforme despacho à peça 27, ao que, adicionalmente, solicitou encaminhamento de cópia do expediente para o endereço eletrônico da Controladoria Interna do município. Foi expedido o Ofício 66.272/2020-TCU-Seproc, de 30/11/2020 (peça 28) , o qual reiterou os termos do ofício anterior, inclusive quanto à hipótese de aplicação da multa. A ciência do ofício ocorreu em 7/12/2020, conforme aviso de recebimento (AR) à peça 33. Novo despacho da Seproc atestou a ausência de resposta da municipalidade (peça 36) .
7. De acordo com nova instrução dos autos (peça 39) e pronunciamento da unidade (peça 40) , diante das reiteradas tentativas infrutíferas de obtenção de esclarecimentos quanto às possíveis irregularidades apontadas nas representações (peças 9, 20 e 28) , foi proposta a aplicação de multa a Pedro Luis de Freitas Gouvêa Junior, prefeito de São Vicente/SP durante a gestão de 2017 a 2020. Entretanto, no despacho do Ministro-Relator, de 16/3/2021 (peça 41) , constam as seguintes considerações:
'7. Apesar de concordar com a análise empreendida pela Selog à peça 38 e de haver previsão legal e regimental para aplicação imediata da penalidade proposta, considero ser mais prudente, previamente à sanção, realizar a audiência do ex-prefeito pelo não envio das informações solicitadas, cuja resposta poderá ser analisada em conjunto com o exame de mérito destes autos.
8. Quanto à realização de nova diligência junto à prefeitura de São Vicente/SP, entendo ser adequada a proposta da unidade instrutora.'
8. Em consequência, o Ministro-Relator, decidiu o seguinte:
'9.1. com fundamento no art. 250, inciso IV, do Regimento Interno do TCU, realizar a audiência de Pedro Luis de Freitas Gouvêa Junior, prefeito de Vicente/SP no período de 1º/1/2017 a 31/12/2020, em razão do não atendimento injustificado das diligências promovidas por meio dos Ofícios 29.520/2020-TCU/Seproc, de 16/6/2020 (peça 9) , 56.702/2020-TCU/Seproc, de 13/10/2020 (peça 20) e 66.272/2020-TCU-Seproc, de 30/11/2020 (peça 28) ;
9.2. considerando a mudança na gestão municipal, promover nova reiteração do Ofício 29.520/2020-TCU/Seproc à Prefeitura Municipal de São Vicente/SP, encaminhando-se, em anexo, cópia das peças 1 a 3, 6, 8, 9, 20, 28 e 38;
9.3. encaminhar cópia da diligência a que se refere o item 9.2 deste despacho e dos referidos documentos anexos aos seguintes endereços eletrônicos: gabinete@saovicente.sp.gov.br, prefeito@saovicente.sp.gov.br e controladoriainterna@saovicente.sp.gov.br;
9.4. alertar o Município de São Vicente-SP de que nova ausência de manifestação no prazo estipulado não impedirá o andamento processual, podendo o Tribunal vir a prolatar decisão quanto aos atos sob exame, a qual pode abranger determinação para que o contrato advindo do Pregão Presencial 165/2019 seja, conforme o caso, descontinuado ou não renovado, se constatados elementos suficientes que caracterizem afronta às normas legais e/ou possibilidade de ocorrência de prejuízos à Administração, além da eventual adoção, no âmbito do regular desenvolvimento do processo, das medidas pertinentes quanto aos agentes responsáveis.'
 (...) 
F. Exame Técnico
F.1. Exame da audiência realizada:
9. Em decorrência da ausência de apresentação de razões de justificativa pelo Sr. Pedro Luis de Freitas Gouvêa Junior, prefeito municipal de São Vicente/SP entre 1º/1/2017 e 31/12/2020, em resposta ao Ofício 11498/2021-TCU/Seproc, de 17/3/2021 (peça 45) , cabe considerá-lo revel, nos termos do art. 12, § 3º, da Lei 8.443/1992.
10. O responsável foi ouvido em audiência, conforme despacho do Ministro-Relator (peça 41) e matriz de responsabilização constante da instrução de peça 38 dos presentes autos, em razão do não atendimento injustificado das diligências promovidas por meio dos Ofícios 29.520/2020-TCU/Seproc, de 16/6/2020 (peça 9) , 56.702/2020-TCU/Seproc, de 13/10/2020 (peça 20) e 66.272/2020-TCU-Seproc, de 30/11/2020 (peça 28) . Assim, será proposto aplicar ao responsável a multa prevista no art. 58, IV, da Lei 8.443/1992, c/c o art. 268, IV, do Regimento Interno do TCU.
F.2. Exame da oitiva e das diligências realizadas:
Item 15, III, do Despacho de 15/6/2020: com fundamento no art. 250, inciso V, do Regimento Interno/TCU, promover a oitiva do Município de São Vicente-SP para que, no prazo de quinze dias, se pronuncie quanto aos seguintes pontos relativos ao Pregão Presencial 165/2019:
i) exigência relativa à instalação, por parte de licitante contratada, de base com um escritório administrativo, vestiário, câmara fria e local para estacionamento de veículos, licenciada segundo legislação ambiental, em um prazo máximo de 90 (noventa) dias, considerando que a exigência restringiria, em princípio, a competitividade e a isonomia entre potenciais interessados na competição, prevista no art. 3º da Lei 8.666/93, aplicável aos pregões por força do art. 9º da Lei 10.520/2002;
ii) subcontratação dos serviços de tratamento e destinação final dos resíduos, prevista no subitem 25.1 do edital, sem constar do edital e termo de referência previsão dos limites admissíveis e critérios para subcontratação parcial do objeto, considerando que não há elementos que permitam a verificação da parcela maior relevância e valor significativo do objeto licitado;
iii) justificativa para utilização da modalidade pregão na forma presencial em detrimento do disposto nos arts. 1º, § 3º, e 4º do Decreto 10.024/2019;
iv) manifestação quanto aos possíveis impactos de eventual não prorrogação do contrato decorrente do certame por determinação desta Corte de Contas;
Fundamento legal ou jurisprudencial: arts. 1º, § 3º, e 4º do Decreto 10.024/2019 e arts. 1º, § 3º, e 4º do Decreto 10.024/2019
Manifestação da Unidade Jurisdicionada sobre os indícios de irregularidades (peça 52, p. 1-4) :
a) foi exigido do licitante declaração de que iria instalar, obviamente caso vencedor, uma base com escritório administrativo, vestiário, câmara fria e local para o estacionamento dos veículos, devidamente licenciada no prazo máximo de 90 dias, prazo este, à época, reputado absolutamente razoável para o atendimento da obrigação;
b) o edital, ao permitir a subcontratação dos serviços de tratamento e destinação final dos resíduos, privilegiou o princípio da ampliação da disputa;
c) a ausência de previsão no Edital para a subcontratação de tratamento e destinação final dos resíduos restringiria a participação de interessados no certame, uma vez que sabidamente existe um número relativamente reduzido de empresas de coleta no Estado que possuem estrutura para prestar tais serviços concomitantemente;
d) conforme informações prestadas pela Secretaria da Saúde, as verbas utilizadas para essa contratação se referem a transferências diretas do Fundo Nacional de Saúde ao Fundo Municipal de Saúde, não se tratando de convênio ou contrato de repasse específico;
e) o Decreto 10.024/2019, em seu art. 1º, § 3º, ao dispor sobre a obrigatoriedade da utilização da modalidade de pregão, na forma eletrônica, para a aquisição de bens e a contratação de serviços comuns pelos entes federativos, refere-se expressamente a recursos oriundos de transferências voluntárias;
f) considerando que sete empresas participaram do certame, como a eventual falha não implicou prejuízo aos princípios norteadores da licitação, requer seja relevada, emitindo-se recomendação ao ordenador de despesas;
g) os serviços prestados por força do contrato resultante da licitação em comento, por versarem sobre coleta, transporte, tratamento e disposição final de resíduos sólidos de serviços de saúde (grupos A, B e E) , ou seja, resíduos sépticos, são serviços essenciais de saúde pública, que não podem sofrer solução de continuidade, uma vez que se destinam a todos os estabelecimentos de serviços de saúde públicos e privados do Município que possuam cadastro sanitário, de modo que a interrupção abrupta do contrato poderá acarretar prejuízo à população.
Item IV do Despacho do relator, Ministro Bruno Dantas, em 15/6/2020: com fundamento nos artigos 157 e 187 do Regimento Interno deste Tribunal, diligenciar o município de São Vicente-SP para que, no prazo de quinze dias, encaminhe cópia, preferencialmente em meio eletrônico, dos seguintes documentos e/ou esclarecimentos:
i) cópia do convênio celebrado com ente federal, cujos recursos custearão as despesas decorrentes do objeto licitado por meio do Pregão Presencial 165/2019;
ii) atas da sessão pública do Pregão Presencial 165/2019;
iii) documentos que fundamentaram a decisão das impugnações apresentadas pelas empresas Stericycle Gestão Ambiental Ltda. e Silcon Ambiental Ltda. ao edital do pregão presencial citado no item acima;
iv) planilha detalhada da estimativa dos custos dos serviços que integram o lote 1 do Pregão Presencial 165/2019;
v) critérios utilizados para subcontratação parcial do objeto, a partir dos custos de cada serviço que integra o objeto do Pregão Presencial 165/2019; identificação da empresa contratada, com cópia do contrato celebrado e demais informações que julgar necessárias.
Documentos e esclarecimentos apresentados pela Unidade Jurisdicionada em decorrência da diligência realizada (peças 52, p. 4-6 e peças 53 a 58) :
a) para o contrato foi prevista a seguinte rubrica orçamentária:
Função: 10 - Saúde
Subfunção: 305 - Vigilância Epidemiológica
Programa: 0018 - Programa de Atendimento a Vigilância em Saúde Ação: 2040 - DV - Aquisições de Serviços da Vigilância em Saúde
Fonte: 05 - Transferência e Convênios Federais - Vinculados
Elemento: 3.3.90.39.78 - Limpeza e Conservação Aplicação: 300.0001 - Saúde - Convênio Federal de Saúde
b) é informado que não houve a celebração de convênio federal específico para o atendimento da despesa;
c) foi juntada ata da sessão pública realizada no dia 29/11/2019 (peça 53) ;
d) foi encaminhada análise de pedido de impugnação feito pela empresa Silcon Ambiental Ltda. (peça 54) e pela empresa Stericycle Gestão Ambiental Ltda. (peça 55) ;
f) foi apresentada também a cotação de preços realizada (peça 56) .
h) no que se refere a critérios utilizados para subcontratação parcial do objeto, foi encaminhada cópia do Memorial Descritivo (peça 57) , elaborado por técnico da Secretaria de Saúde, justificando a subcontratação parcial de seu objeto.
Análise:
11. Em que pese a ausência de manifestação do ex-prefeito, verifica-se que o Município de São Vicente/SP apresentou as respostas à oitiva realizada, bem como juntou a documentação solicitada na diligência, conforme determinado no despacho do relator, Ministro Bruno Dantas, em 16/6/2020 (peça 8) .
12. No que se refere à exigência relativa à instalação, por parte de licitante contratada, de base com um escritório administrativo, vestiário, câmara fria e local para estacionamento de veículos, licenciada segundo legislação ambiental, é ressaltado que, para a participação no Pregão 165/2019, o licitante deveria firmar declaração de que iria instalar a referida base, devidamente licenciada no prazo máximo de 90 dias, prazo este, à época, reputado absolutamente razoável para o atendimento da obrigação.
13. A jurisprudência desta Corte é no sentido de que é irregular a exigência, como requisito de habilitação, de que o contratado instale escritório em localidade específica sem a devida demonstração de que tal medida seja imprescindível à adequada execução do objeto licitado, considerando os custos a serem suportados pelo contratado, e sem avaliar a sua pertinência frente à materialidade da contratação e aos impactos no orçamento estimativo e na competitividade do certame, devido ao potencial de restringir o caráter competitivo da licitação, afetar a economicidade do contrato e ferir o princípio da isonomia, em ofensa ao art. 3º, caput e § 1º, inciso I, da Lei 8.666/1993 (Acórdão 2274/2020-TCU-Plenário, da relatoria do Ministro Raimundo Carreiro) . Menciona-se ainda, no mesmo sentido, o Acórdão 769/2013-TCU-Plenário, da relatoria do Ministro-Substituto Marcos Benquerer e o Acórdão 6463/2011-TCU-Primeira Câmara, da relatoria do Ministro Walton Alencar.
14. Em que pese proceder, em parte, a justificativa apresentada, relativa a não se tratar a exigência, propriamente, de requisito de habilitação, mas de condição declarada como necessária à execução do contrato, com concessão de prazo razoável para atendimento da obrigação, entende-se que cabe ser dada ciência de que é irregular a exigência de que o contratado instale, no prazo de 90 dias, um escritório administrativo, vestiário, câmara fria e local para estacionamento de veículos, sem a devida demonstração, no âmbito do procedimento administrativo pertinente, quando da fase de planejamento do certame, de que tal medida seja imprescindível à adequada execução do objeto licitado, devido ao potencial de restringir o caráter competitivo da licitação, afetar a economicidade do contrato e comprometer o princípio da isonomia, em ofensa ao art. 3º, caput e § 1º, inciso I, da Lei 8.666/1993.
15. Com relação à possibilidade de subcontratação dos serviços prevista no subitem 25.1 do edital (peça 5, p. 34) , foi informado que a subcontratação dos serviços de tratamento e destinação final dos resíduos privilegiou o princípio da ampliação da disputa. É argumentado que existe um número relativamente reduzido de empresas de coleta no Estado de São Paulo que possuam estrutura para prestar tais serviços concomitantemente. No Memorial Descritivo encaminhado, constam as informações sobre a contratação, sendo ressaltado que a subcontratação será permitida apenas para os serviços de tratamento e destinação final dos resíduos (peça 57, p. 8) .
16. Conforme ressaltado no item 18 da instrução inicial dos presentes autos (peça 6) , a jurisprudência do TCU é pacífica ao admitir como exceção à regra de vedação da subcontratação total do objeto a hipótese de sua subcontratação parcial desde que não haja vedação expressa no edital ou no contrato, que o edital preveja os limites admissíveis e os critérios para subcontratação parcial, que seja demonstrada a inviabilidade técnico-econômica da execução integral do objeto por parte da contratada e, ainda, que haja autorização formal do contratante (Acórdão 3776/2017-TCU-Segunda Câmara, Relator: André de Carvalho; Acórdão 3334/2015-TCU-Plenário, Relatora: Ana Arraes; Acórdão 2198/2015-TCU-Plenário, Relator: Marcos Bemquerer) .
17. Segundo um dos representantes, a empresa Silcon Ambiental Ltda., permitir a subcontratação do tratamento dos resíduos é autorizar que a maior parcela do objeto e de maior relevância seja subcontratada. No presente caso, de fato, a possibilidade de subcontratação dos serviços de tratamento e de destinação final dos resíduos não está devidamente motivada, nem restam claros os limites admissíveis e os critérios para subcontratação parcial. Cabe observar que exigências estabelecidas para fins de qualificação técnica obrigatoriamente devem, de forma cumulativa, corresponder às parcelas ou itens de maior relevância e valor significativo do objeto da licitação, à vista do previsto no art. 37, inciso XXI, da Constituição Federal, no art. 30, §1º, inciso I, e § 2º, da Lei 8.666/1993. A respeito, verifica-se que consta, no item 7 do edital, a seguinte previsão quanto à exigência de atestados para comprovação da qualificação técnica dos licitantes:
'7.4.1. Atestado (s) de Capacidade Técnica emitido (s) por pessoa jurídica de direito público ou privado, obrigatoriamente em nome da empresa licitante, que comprove (m) a execução de serviços similares de complexidade tecnológica e operacional equivalente ou superior aos serviços pertinentes ao objeto licitado com quantidades de no mínimo 50% (cinqüenta por cento) para cada item arrematado pelo licitante, conforme Súmula 24 do Tribunal de Contas do Estado de São Paulo.'
18. Assim, não foram definidas as parcelas tecnicamente mais complexas ou de valor mais significativo do objeto, que motivariam não apenas a necessidade de comprovação de capacidade financeira ou técnica pela licitante contratada, mas também, no caso, constituiriam parâmetro para definir eventual parcela do objeto passível da subcontratação. Nessa linha, de acordo com o Acórdão 3144/2011-TCU-Plenário, da relatoria do Ministro Aroldo Cedraz, é inadmissível a subcontratação das parcelas tecnicamente mais complexas ou de valor mais significativo do objeto, que não por acaso correspondem àquelas que motivam a necessidade de comprovação de capacidade financeira ou técnica pela licitante contratada. No referido Acordão, foi determinado o seguinte ao órgão responsável pela condução do certame:
'9.8.1. não inclua, em seu edital padrão, cláusula que permita subcontratação do principal do objeto, entendido este como o conjunto de itens para os quais, como requisito de habilitação técnico-operacional, foi exigida apresentação de atestados que comprovassem execução de serviço com características semelhantes;'
19. Considerando que o contrato já está em execução, entende-se que não cabe sua interrupção em decorrência de deficiências no edital do Pregão Presencial 165/2019, que resultou na contratação da empresa Alcance Ambiental por meio do Contrato 37/2019. Verifica-se que participaram do certame sete licitantes (peça 53) , observando-se que houve razoável competitividade. O preço global da contratação foi de R$ 976.480,00 (peça 58, p. 10) , inferior ao valor estimado de R$ 1.625.400,00 (peça 5, p.49) .
20. Entretanto, cabe ser dada ciência da irregularidade identificada quanto à admissão, no instrumento convocatório, de subcontratação para os serviços de tratamento e destinação final dos resíduos sem a definição no edital das parcelas tecnicamente mais complexas ou de valor mais significativo do objeto, assim entendidas como o conjunto de itens para os quais, como requisito de habilitação técnico-operacional, for exigida apresentação de atestados que comprovem execução de serviço com características semelhantes, o que configura desacordo com a legislação aplicável e jurisprudência deste Tribunal, a exemplo do Acórdão 3144/2011-TCU-Plenário, da relatoria do Ministro Aroldo Cedraz.
21. No que se refere à utilização de pregão na modalidade presencial, em vez da eletrônica, sem a pertinente justificativa que respalde esse procedimento, cabe mencionar que essa questão não foi contestada pelas empresas representantes. Entretanto, conforme análise realizada na instrução inicial dos presentes autos (peça 6) , a realização de pregão presencial em detrimento de pregão eletrônico, para as licitações cujos editais tenham sido publicados após 28/10/2019, deve observar o disposto no art. 1º do Decreto 10.024/2019, que revoga o Decreto 5.450/2005. A opção não justificada pelo pregão presencial em vez do pregão na forma eletrônica, sem a comprovação de sua inviabilidade técnica, pode caracterizar ato de gestão antieconômico.
22. Por outro lado, a adoção do pregão presencial sem estar justificada e comprovada a inviabilidade da utilização da forma eletrônica não acarreta, por si só, a nulidade do procedimento licitatório, desde que constatado o atendimento ao interesse público, consubstanciado na verificação de competitividade no certame com a consequente obtenção do preço mais vantajoso (Acórdão 2789/2013-TCU-Plenário, da relatoria do Ministro Benjamin Zymler) . Conforme ressaltado anteriormente, verifica-se que participaram do certame sete licitantes (peça 53) , observando-se que houve efetiva disputa de preços e, portanto, razoável competitividade.
23. Cabe mencionar que, por meio do art. 1º, § 3º do Decreto 10.024/2019, foi determinado que os estados e municípios utilizem obrigatoriamente o pregão eletrônico quando executarem recursos da União somente nos casos de transferências voluntárias.
24. Em que pese o fato de o Município de São Vicente/SP ter salientado que as verbas utilizadas para esta contratação se referem a transferências diretas do Fundo Nacional de Saúde ao Fundo Municipal de Saúde, não se tratando de convênio ou contrato de repasse específico, cabe ser dada ciência sobre a utilização de pregão presencial em preterição ao pregão eletrônico no Pregão 165/2019, em detrimento do disposto no art. 1º, § 3º e 4º do Decreto 10.024/2019, que estabelece que será admitida, excepcionalmente, mediante prévia justificativa da autoridade competente, a utilização da forma de pregão presencial, desde que fique comprovada a inviabilidade técnica ou a desvantagem para a administração na realização da forma eletrônica.
G. Conclusão
25. Verifica-se as informações apresentadas em resposta à oitiva e diligência realizadas permitem a avaliação quanto ao mérito da presente representação como parcialmente procedente, cabendo indeferir o pedido de concessão de medida cautelar formulado pelos representantes, de acordo com despacho do Ministro-Relator (peça 8) . Será proposta também a realização de ciência, na forma descrita nesta instrução.
26. Além disso, em decorrência da ausência de apresentação de razões de justificativa pelo Sr. Pedro Luis de Freitas Gouvêa Junior, prefeito municipal de São Vicente/SP entre 1º/1/2017 e 31/12/2020, em resposta ao Ofício 11498/2021-TCU/Seproc, de 17/3/2021 (peça 45) , cabe considerá-lo revel, nos termos do art. 12, § 3º, da Lei 8.443/1992, devendo ser mantidos os termos da matriz de responsabilização anexada à instrução à peça 38 dos presentes autos. Assim, será proposto aplicar ao responsável a multa prevista no art. 58, IV, da Lei 8.443/1992, c/c o art. 268, IV, do Regimento Interno do TCU.
 (...) 
K. Proposta de Encaminhamento
27. Em virtude do exposto, propõe-se:
27.1. conhecer da representação, satisfeitos os requisitos de admissibilidade constantes no art. 113, § 1º, da Lei 8.666/1993, c/c o art. 237, inciso VII e parágrafo único, do Regimento Interno/TCU, e no art. 103, § 1º, da Resolução - TCU 259/2014;
27.2. No mérito, considerar a presente representação parcialmente procedente;
27.3. indeferir o pedido de concessão de medida cautelar formulado pelos representantes;
27.4. considerar revel o responsável Sr. Pedro Luis de Freitas Gouvêa Junior, prefeito municipal de São Vicente/SP entre 1º/1/2017 e 31/12/2020 (XXX.280.989-XX) ) , nos termos do art. 12, § 3º, da Lei 8.443/1992;
27.5. aplicar a Pedro Luis de Freitas Gouvêa Junior (XXX.280.989-XX) , prefeito municipal de São Vicente/SP entre 1º/1/2017 e 31/12/2020, a multa prevista no art. 58, IV, da Lei 8.443/1992, c/c o art. 268, IV, do Regimento Interno do TCU, fixando-lhe o prazo de quinze dias, a contar da notificação, para que comprove, perante este Tribunal (art. 214, III, 'a', do Regimento Interno desta Corte) , o recolhimento da dívida ao Tesouro Nacional, atualizada monetariamente desde a data do acórdão que vier a ser prolatado até a data do efetivo recolhimento, se for paga após o vencimento, na forma da legislação em vigor;
27.6. autorizar, caso requerido, nos termos do art. 26 da Lei 8.443/1992, e do art. 217 do RI/TCU, o parcelamento das dívidas em até 36 parcelas, com a atualização monetária e os correspondentes acréscimos legais, esclarecendo ao responsável que a falta de pagamento de qualquer parcela importará no vencimento antecipado do saldo devedor, sem prejuízo das demais medidas legais;
27.7. autorizar, desde logo, nos termos do art. 28, inciso II, da Lei 8.443/1992, a cobrança judicial da dívida;
27.8. dar ciência ao Município de São Vicente/SP, com fundamento no art. 9º, inciso I, da Resolução - TCU 315/2020, sobre as seguintes impropriedades/falhas, identificadas no Pregão 165/2019, para que sejam adotadas medidas internas com vistas à prevenção de outras ocorrências semelhantes:
a) exigência de que o contratado instale no prazo de 90 dias um escritório administrativo, vestiário, câmara fria e local para estacionamento de veículos, sem a demonstração de que tal medida seja imprescindível à adequada execução do objeto licitado, devido ao potencial de restringir o caráter competitivo da licitação, afetar a economicidade do contrato e ferir o princípio da isonomia, em ofensa ao art. 3º, caput e § 1º, inciso I, da Lei 8.666/1993;
b) admissão de subcontratação para os serviços de tratamento e destinação final dos resíduos, sem a prévia definição no edital das parcelas tecnicamente mais complexas ou de valor mais significativo do objeto para as quais não deverá caber subcontratação, assim entendidas como o conjunto de itens para os quais, como requisito de habilitação técnico-operacional, for exigida apresentação de atestados que comprovem execução de serviço com características semelhantes, à vista do previsto no art. 37, inciso XXI, da Constituição Federal, no art. 30, §1º, inciso I e § 2º, da Lei 8.666/1993 e na jurisprudência deste Tribunal, a exemplo do Acórdão 3144/2011-TCU-Plenário, da relatoria do Ministro Aroldo Cedraz; e
c) a utilização de pregão presencial em preterição ao pregão eletrônico, em detrimento do disposto no art. 1º, § 3º e 4º do Decreto 10.024/2019, que estabelece que será admitida, excepcionalmente, mediante prévia justificativa da autoridade competente, a utilização da forma de pregão presencial, desde que fique comprovada a inviabilidade técnica ou a desvantagem para a administração na realização da forma eletrônica;
27.9. informar ao Município de São Vicente/SP e ao representante do acórdão que vier a ser proferido, destacando que o relatório e o voto que fundamentam a deliberação ora encaminhada podem ser acessados por meio do endereço eletrônico www.tcu.gov.br/acordaos;
27.10. encaminhar cópia da deliberação que vier a ser proferida ao responsável ouvido em audiência: Sr. Pedro Luis de Freitas Gouvêa Junior (CPF XXX.280.989-XX) ."
A Secretária da Selog, por sua vez, manifestou-se nos seguintes termos (peça 62) :
"Em que pese a percuciente análise empreendida pelo auditor à peça 60, proponho entendimento divergente quanto à responsabilização de Pedro Luis de Freitas Gouvêa Junior (XXX.280.989-XX) , prefeito municipal de São Vicente-SP entre 1º/1/2017 e 31/12/2020, bem assim quanto ao item 27.8, 'c', da proposta de encaminhamento, para que seja dada ciência ao jurisdicionado quanto à indevida não utilização do pregão eletrônico.
2. Apesar da revelia na audiência dirigida a Pedro Luis, entendo que a irregularidade que a motivou, consubstanciada no não atendimento das diligências promovidas por meio dos Ofícios 29.520/2020, 56.702/2020 e 66.272/2020 (peças 9, 20 e 28, respectivamente) , foi sanada com as informações apresentadas pela Prefeitura de São Vicente-SP, peças 52 a 58, que possibilitaram a adequada avaliação quanto ao mérito da representação.
3. Nesse sentido, o nexo de causalidade da irregularidade aposto na matriz de responsabilização que ensejou a proposta preliminar de multa (peça 38, p. 5) , no sentido de que a omissão de resposta às comunicações do TCU 'comprometeu o regular andamento desses autos e o deslinde das questões trazidas pelas representantes', deixou de existir com as respostas recentemente acostadas aos autos, afastando a necessidade de aplicação de multa ao então gestor.
4. Em relação ao item 27.8, 'c', da proposta de encaminhamento à peça 60, assiste razão ao município quando afirma que as disposições do §3º do Decreto 10.024/2019 impõem o uso do pregão eletrônico para contratações decorrentes de transferências voluntárias. Considerando que a contratação em exame se utiliza de recursos provenientes de transferências diretas ao Fundo Municipal de Saúde, não está plenamente estabelecida a aplicabilidade do dispositivo.
5. Apesar de louvável a preocupação do auditor com a adoção de modalidade que promove maiores níveis de competição e, portanto, maior potencial de alcance de resultados vantajosos à administração municipal, não vejo a possibilidade, nos termos da Resolução-TCU 315/2020 de encaminhar a ciência proposta, visto que não está configurada a irregularidade (grifado) :
'II - ciência: deliberação de natureza declaratória que cientifica o destinatário sobre a ocorrência de irregularidade, quando as circunstâncias não exigirem providências concretas e imediatas, sendo suficiente, para fins do controle, induzir a prevenção de situações futuras análogas.'
6. Por outro lado, a Lei 14.133/2021, que revogará por completo a Lei 8.666/1993 em abril/2023, e que também estabelece normas gerais de licitações e contratos a serem observadas pelos municípios, dispõe em seu art. 16, § 2º, que 'as licitações serão realizadas preferencialmente sob a forma eletrônica', o que exige do município uma gradual mudança de postura e a adoção de modalidades eletrônicas em detrimento de presenciais para ir se adequando à realidade vindoura.
7. Em função disso, por hora, não é cabível a ciência proposta, sem prejuízo de que seja dado conhecimento dessas ponderações ao ente municipal para que possa aprimorar seus processos de contratações e se preparar para as mudanças legislativas a que, em breve, deverá plena observância.
8. Pelo exposto, submeto os autos à consideração superior divergindo parcialmente da proposta à peça 60, sugerindo a exclusão das propostas constantes dos itens 27.4, 27.5, 27.6, 27.7, deixando de aplicar a multa ao responsável por extinção do nexo de causalidade, além de exclusão da proposta do item 27.8, 'c', por não ser aplicável ao caso o normativo supostamente infringido, mantendo-se inalteradas as demais proposições."
É o Relatório.

Leandro Madeira Bernardo (183414/OAB-SP), representando Silcon Ambiental Ltda; Duilio Rosano Junior, representando o Município de São Vicente/SP; Bruno Puerto Carlin (194949/OAB-SP) e Mara Cristina Niero (257456/OAB-SP), representando Stericycle Gestão Ambiental Ltda.

Não atuou.

REPRESENTAÇÃO COM PEDIDO DE CAUTELAR. IRREGULARIDADES EM LICITAÇÃO. FUNDO MUNICIPAL DE SAÚDE DE SÃO VICENTE/SP. CONHECIMENTO. AUSÊNCIA DE PERIGO DA DEMORA. INDEFERIMENTO DA MEDIDA CAUTELAR. DILIGÊNCIAS E OITIVAS. NÃO ATENDIMENTO. AUDIÊNCIA E NOVAS DILIGÊNCIAS. REVELIA EM RELAÇÃO À AUDIÊNCIA. ENTREGA DE DOCUMENTOS PELO MUNICÍPIO EM SEDE DE DILIGÊNCIA. PROCEDÊNCIA PARCIAL. CIÊNCIA.

REPRESENTAÇÃO (REPR)

Secretaria de Controle Externo de Aquisições Logísticas (Selog).

Trata-se de representações formuladas pelas empresas Silcon Ambiental Ltda. e Stericycle Gestão Ambiental Ltda. acerca de possíveis irregularidades no Pregão Presencial 165/2019, conduzido pelo município de São Vicente/SP, cujo objetivo era a contratação de empresa para coleta, transporte, tratamento e disposição final de resíduos sólidos de serviços de saúde (RSS) e carcaças de animais de pequeno e médio porte, pelo valor estimado de R$ 1.625.400,00.
Em resumo, as representantes alegam que seria indevida a exigência de declaração de que iria "instalar no município de São Vicente/SP base com escritório administrativo, vestiário, câmara fria e local para estacionamento dos veículos, devidamente licenciada ambientalmente, em um prazo máximo de noventa dias", pois esse prazo seria insuficiente e a jurisprudência do TCU seria contrária à exigência de que licitante disponibilize escritório em localidade específica.
Alegam, também, que seria indevida a previsão de subcontratação do tratamento dos resíduos coletados, pois esse serviço corresponderia à parcela de maior relevância e complexidade técnica do contrato.
Atendidos os requisitos de admissibilidade e considerando tratar-se de serviço essencial e que o contrato já havia sido assinado, conheci a representação e indeferi a medida cautelar pleiteada (peça 8) . Na oportunidade, determinei a realização de oitiva e diligência junto ao município.
Embora o município tenha demandado prorrogação de prazo para atendimento das medidas preliminares determinadas, não foi encaminhada resposta a esta Corte. Mesmo depois de diversas reiterações, o município permaneceu silente.
Promovida nova instrução do feito, a Selog propôs multar o ex-prefeito Pedro Luis de Freitas Gouvêa Junior (gestão 2017-2020) , que havia assinado o ofício solicitando a mencionada prorrogação de prazo, além de reiterar, uma vez mais, as diligências.
Apesar de concordar com a análise da unidade instrutora, considerei mais prudente que, previamente à sanção, fosse realizada a audiência do ex-prefeito (peça 41) .
Realizada a audiência e reiterada a diligência, Pedro Luis de Freitas Gouvêa Junior manteve-se silente. O município, por sua vez, respondeu à oitiva e à diligência, permitindo que a unidade instrutora realizasse a análise dos indícios de irregularidade inicialmente apontados.
O auditor-instrutor da Selog entendeu que seriam indevidas a exigência de instalação de escritório em localidade específica sem a demonstração da imprescindibilidade dessa medida, e a previsão de subcontratação dos serviços de tratamento dos resíduos sem a definição, no edital, das parcelas tecnicamente mais complexas ou de valor mais significativo do objeto.
Entretanto, considerando que o contrato já estava em execução e que, na prática, houve razoável competitividade (o certame contou com sete participantes e o contrato foi firmado com desconto de 40% em relação ao valor estimado) , o auditor propôs a expedição de ciências ao município.
Além dos questionamentos da licitante, foi objeto de oitiva e diligência a utilização de pregão na modalidade presencial, em vez da eletrônica, sem a justificativa correspondente. Quanto a esse ponto, o auditor propôs dar ciência de que essa escolha injustificada iria de encontro ao disposto no art. 1º, §§ 3º e 4º, do Decreto 10.024/2019.
Em relação ao ex-prefeito, propôs que lhe fosse aplicada multa, com fundamento no art. 58, inciso IV, da Lei 8.443/1992.
Discordando do posicionamento do auditor, a secretária da Selog pontuou que a irregularidade que ensejou a proposta preliminar de multa, conforme a matriz de responsabilização à peça 38, p. 5, foi o fato de a omissão de resposta às comunicações do TCU ter comprometido o regular andamento destes autos e o deslinde das questões trazidas pelas representantes".
Com a apresentação de respostas pelo município, a dirigente da unidade entendeu que a irregularidade que motivou a audiência de Pedro Luis de Freitas Gouvêa Junior foi sanada, o que afastaria a necessidade de aplicação de multa ao ex-prefeito.
Quanto à realização de pregão presencial, em vez de eletrônico, a secretária não vislumbra a ocorrência de irregularidade, já que o § 3º do art. 1º do Decreto 10.024/2019 impõe o uso do pregão eletrônico para contratações decorrentes de transferências voluntárias. A contratação em questão, por sua vez, foi custeada com recursos provenientes de transferências diretas ao Fundo Municipal de Saúde, não estando plenamente estabelecida a aplicabilidade do dispositivo.
Em consonância com o posicionamento da titular da Selog, entendo que não deve ser aplicada a multa ao ex-prefeito nesta oportunidade, nem expedida a ciência referente à modalidade de licitação adotada pelo município.
Assim sendo, deve-se conhecer a representação, considerá-la parcialmente procedente e dar ciência das impropriedades remanescentes.
	Ante o exposto, voto por que este Tribunal adote o acórdão que submeto à deliberação deste Colegiado.
TCU, Sala das Sessões, em 3 de agosto de 2022.
Ministro BRUNO DANTAS 
Relator